臺灣臺北地方法院刑事判決　　　　　　 100年度訴字第739號
公　訴　人　臺灣臺北地方法院檢察署檢察官
被　　　告　黃能琛
選任辯護人　林靜歆律師
　　　　　　林明正律師
上列被告因違反稅捐稽徵法等案件，經檢察官提起公訴（100年
度偵字第8457號），被告於準備程序就被訴事實先為有罪之陳述
，本院合議庭裁定由受命法官獨任為簡式審判程序，判決如下：
    主    文
黃能琛連續行使從事業務之人，明知為不實之事項，而登載於其
業務上作成之文書，足以生損害於公眾及他人，處有期徒刑伍月
，如易科罰金，以銀元佰元即新臺幣玖佰元折算壹日；減為有
期徒刑貳月又拾伍日，如易科罰金，以銀元佰元即新臺幣玖佰
元折算壹日；又行使從事業務之人，明知為不實之事項，而登載
於其業務上作成之文書，足以生損害於公眾及他人，處有期徒刑
貳月，如易科罰金，以新臺幣壹仟元折算壹日；又公司負責人為
納稅義務人，以不正當方法逃漏稅捐，處有期徒刑貳月，如易科
罰金，以銀元佰元即新臺幣玖佰元折算壹日，減為有期徒刑壹
月，如易科罰金，以銀元佰元即新臺幣玖佰元折算壹日；又公
司負責人為納稅義務人，以不正當方法逃漏稅捐，處有期徒刑貳
月，如易科罰金，以銀元佰元即新臺幣玖佰元折算壹日，減為
有期徒刑壹月，如易科罰金，以銀元佰元即新臺幣玖佰元折算
壹日；又公司負責人為納稅義務人，以不正當方法逃漏稅捐，處
有期徒刑貳月，如易科罰金，以銀元佰元即新臺幣玖佰元折算
壹日，減為有期徒刑壹月，如易科罰金，以銀元佰元即新臺幣
玖佰元折算壹日；又公司負責人為納稅義務人，以不正當方法逃
漏稅捐，處有期徒刑貳月，如易科罰金，以新臺幣壹仟元折算壹
日。應執行有期徒刑捌月，如易科罰金，以銀元佰元即新臺幣
玖佰元折算壹日。
    事    實
一、黃能琛於民國九十二年十一月十二日至九十九年六月十日任
    址設臺北市○○區○○路一段一五五號十三樓之五的光年整
    合廣告有限公司（下稱光年公司）董事，為公司法規定之公
    司負責人，且有製作各類所得扣繳暨免扣繳憑單（下稱扣繳
    憑單）之權責並以之為負隨業務。光年公司則依所得稅法第
    七條、第三條、第一條規定，為營利事業所得稅之納稅義務
    人。
  (一)黃能琛明知陳珮禎（原名陳清芬，下逕稱陳珮禎）九十二年
    至九十四年間未在光年公司任職，也無領取該公司薪資，然
    基於行使業務登載不實文書之概括犯意，連續於九十三年、
    九十四、九十五年的五月底報稅期限前，在臺灣地區內不詳
    地點，於光年公司扣繳憑單不實登載陳珮禎九十二、九十三
    、九十四年各領取光年公司新臺幣（事實欄，下同）七十三
    萬九千元、十九萬五千元、四十九萬元薪資等事項後，持向
    財政部臺北市國稅局（下稱臺北市國稅局）行使申報銷項，
    使光年公司以此不正當方法逃漏九十二年度、九十三年度、
    九十四年度的營利事業所得稅各十八萬四千七百五十元、四
    萬八千七百五十元、十二萬二千五百元，足以生損害陳珮禎
    及臺北市國稅局核課稅捐之正確性。
  (二)黃能琛明知陳珮禎於九十八年未在光年公司任職，也無領取
    該公司薪資，然基於行使業務登載不實文書之犯意，於九十
    九年五月底報稅期限前，在臺灣地區內不詳地點，於光年公
    司扣繳憑單不實登載陳珮禎九十八領取光年公司四十六萬八
    千元薪資等事項後，持向臺北市國稅局行使申報銷項，使光
    年公司以此不正當方法逃漏九十八的營利事業所得稅十一萬
    七千元，足以生損害陳珮禎及臺北市國稅局核課稅捐之正確
    性。
二、案經陳珮禎訴由臺灣臺北地方法院檢察署偵查起訴，於準備
    程序中，黃能琛對於被訴事實先為有罪之陳述，本院合議庭
    裁定由受命法官獨任為簡式審判序。
    理    由
一、訊據被告黃能琛對於前開犯罪事實坦承不諱，核與證人即告
    訴人陳珮禎（下逕稱其名）證述情節大致相符，且有陳珮禎
    臺北市國稅局九十二年度綜合所得稅核定通知書、九十三年
    度綜合所得稅各類所得資料清單、九十四年度綜合所得稅核
    定通知書、財政部臺灣省北區國稅局三重稽徵所九十九年十
    月十四日北區國稅三重二字第○九九○○○二○五五號函（
    臺灣臺北地方檢察署一百年度他字第七七一號卷第四至二一
    頁參照）、勞工保險局一百年二月十四日保承資字第一○○
    一○○四九七五○號、行政院衛生署中央健康保險局一百年
    二月十七日健保北字第一○○一○○三八一四號函（前開他
    字卷第四六至四八頁參照）、臺北市政府以一百年二月十五
    日府產業商字第一○○八一一一六六○○號函檢送之光年公
    司登記資料（前開他字卷第五一至八三頁參照）、臺北市國
    稅局一百年二月二十一日財北國稅審三字第一○○○二○五
    一一五號函（前開他字卷第一○一至一二一頁參照）、臺北
    市國稅局士林稽徵所以一百年五月五日財北國稅士林綜所二
    字第一○○○二○二二二六號函檢附之陳珮禎扣繳憑單（同
    署一百年度偵字第八四五七號卷第五八至六○頁參照）等在
    卷可稽，足以擔保被告前開任意性自白與事實相符。事證明
    確，應予論處。
二、被告事實欄一、(一)行為後，刑法業於九十四年二月二日修正
    公布部分條文，並自九十五年七月一日施行。依修正後刑法
    第二條第一項規定：「行為後法律有變更者，適用行為時之
    法律。但行為後之法律有利於行為人者，適用最有利於行為
    人之法律。」，此條規定與刑法第一條罪刑法定主義契合，
    係規範行為後法律變更所生新舊法律比較適用之準據，是刑
    法第二條本身雖經修正，尚無比較新舊法之問題，應一律適
    用裁判時之現行刑法第二條，以決定適用之刑罰法律。而刑
    法第十一條關於本法總則對於其他刑罰法規之適用規定，由
    原條文：「本法總則於其他法令有刑罰之規定者，亦適用之
    。但其他法令有特別規定者，不在此限」，增訂與修正文字
    為：「本法總則於其他法『律』有刑罰『或保安處分』之規
    定者，亦適用之。但其他法律有特別規定者，不在此限。」
    ，是關於本條之增訂，無關犯罪行為可罰性要件之變更，亦
    應適用裁判時之新法，均合先敘明。又本次修正涵蓋之範圍
    甚廣，故比較新舊法時，應就罪刑有關之共犯、牽連犯、連
    續犯、有無累犯加重、自首減輕暨其他法定加減原因與加減
    例等一切情形，綜其全部罪刑之結果而為比較，復有最高法
    院九十五年五月二十三日九十五年第八次刑庭會議決議可資
    參照。查：
  (一)刑法第三十三條第五款由：「主刑之種類如左：．．．五、
    罰金：一元（銀元）以上。」修正為：「主刑之種類如下：
    ．．．五、罰金，新臺幣一千元以上，以百元計算之」。依
    修正後刑法第三十三條第五款規定，被告所犯行使業務登載
    不實文書與稅捐稽徵法罪所定罰金刑方面最低應罰新臺幣一
    千元。顯較修正前為高，以被告行為時關於罰金刑量刑之規
    定對被告較為有利。
  (二)連續犯方面，被告前述事實欄一、(一)業務登載不實犯行，均
    在本次刑法修正施行前，應全部予以比較定適用。而現行刑
    法已刪除第五十六條連續犯之規定，亦即若行為人以概括犯
    意犯數個構成要件相同之罪名，除符合接續、集合等法律上
    一行為之要件外，修正前僅論以一罪而加重其刑至二分之一
    ，現行規定則須就各個行為分論併罰，經比較新舊法，自以
    修正前條文有利於被告。
  (三)刑法第五十一條數罪併罰之規定，其中第五款規定由：「宣
    告多數有期徒刑者，於各刑中之最長期以上，各刑合併之刑
    期以下，定其刑期。但不得逾二十年」，修正為：「宣告多
    數有期徒刑者，於各刑中之最長期以上，各刑合併之刑期以
    下，定其刑期。但不得逾三十年」，修正前刑期最高為二十
    年，修正後為三十年，應適用九十四年二月二日修正前刑法
    有關數罪併罰規定定應執行刑。
  (四)據上，就上開各項條件綜其全部比較結果，均以修正前條文
    對被告有利，自應依刑法第二條第一項前段規定，適用有利
    於其之修正前規定以為論處。
  (五)至於稅捐稽徵法第四十七條雖於九十八年五月二十七日經總
    統以華總一義字第○九八○○一二九二○一號令修正公布，
    由原「本法關於納稅義務人、扣繳義務人及代徵人應處徒刑
    之規定，於左列之人適用之：一、公司法規定之公司負責人
    。二、民法或其他法律規定對外代表法人之董事或理事。三
    、商業登記法規定之商業負責人。四、其他非法人團體之代
    表人或管理人。」之內容，增列第二項「前項規定之人與實
    際負責業務之人不同時，以實際負責業務之人為準。」規定
    。然被告除係公司登記負責人外，亦為實際負責人。故該修
    正對於被告並無有利不利，應逕行適用修正後之現行規定。
三、查被告為公司負責人，而營利事業填製扣繳暨免扣繳憑單，
    係附隨於業務所製作，屬業務上所掌文書，且為公司負責人
    即被告繼續反覆執行之事務，被告自為從事此項業務之人。
    至員工薪資扣繳暨免扣繳憑單，係證明全年度支付員工薪資
    及代為扣繳綜合所得稅之情形，而為徵繳雙方課徵與申報綜
    合所得稅之依據，但既非為造具記帳憑證所根據之憑證，尚
    難認係屬商業會計法所規定之原始憑證，僅屬從事業務之人
    於業務上製作之文書（最高法院九十二年臺上字第一六二四
    號判決參照）。被告為虛報陳珮禎薪資所得，製作各類所得
    扣繳暨免扣繳憑單，據而作成公司營利事業所得稅結算申報
    書（非屬業務上登載之文書，最高法院七十二年度臺上字第
    五四五三號判決意旨參照），並向稅捐機關申報稅捐，核其
    所為，係犯刑法第二百十六條、第二百十五條行使業務登載
    不實文書罪與稅捐稽徵法第四十七條第一項第一款、第四十
    一條之以不正當方法逃漏稅捐罪。被告登載業務上不實之文
    書後持以行使，其登載不實之低度行為應為高度之行使行為
    所吸收，不另論罪。被告犯罪事實一、(一)先後三次行使不實
    登載之陳珮禎扣繳暨免扣繳憑單，時間緊接、手段相同，顯
    係基於概括犯意反覆為之，屬連續犯，應依九十四年二月二
    日修正公布前刑法第五十六條之規定，以一罪論，並加重其
    刑。又稅捐稽徵法第四十七條之規定，係將納稅義務人之公
    司責任，於其應處徒刑範圍，轉嫁於公司負責人，其犯罪主
    體為公司，受罰之公司負責人乃屬「代罰」之性質，其本身
    並非逃漏稅捐之納稅義務人，亦即非犯罪之主體，此部分行
    為與公司負責人之其他犯罪行為之間，自無方法或結果之牽
    連關係（最高法院九十二年度臺上字第四○二五號判決參照
    ），各該次逃漏稅行為，亦無連續犯之概括犯意可言。另被
    告事實欄一、(一)所示行使業務登載不實文書犯行，與事實欄
    一、(二)所示九十九年間之行使業務登載不實文書犯行，按前
    述最高法院刑庭會議決議，不能論以連續犯，而應併罰。是
    以，被告所犯事實欄一、(一)連續行使業務上登載不實文書及
    事實欄一、(二)行使業務上登載不實文書，與四次公司負責人
    為納稅義務人以不正當方法逃漏稅捐罪均應分論併罰。爰審
    酌被告之犯罪動機、目的、手段、業務登載不實文書之張數
    、行使業務登載不實文書之內容、為光年公司逃漏之稅捐金
    額、所生損害、生活狀況、素行、陳珮禎及公訴人對於科刑
    範圍之意見，其被告對犯行坦承不諱之態度及其他一切情狀
    ，各量處如主文所示之宣告刑。
四、被告事實欄一、(一)行為時之刑法第四十一條第一項前段規定
    ：「犯最重本刑為五年以下有期徒刑以下之刑之罪，而受六
    個月以下有期徒刑或拘役之宣告，因身體、教育、職業、家
    庭之關係或其他正當事由，執行顯有困難者，得以（銀元）
    一元以上三元以下折算一日，易科罰金。」。又依被告該行
    為時所應適用之九十五年五月十七日修正前罰金罰鍰提高標
    準條例第二條規定（現已廢止），就易科罰金折算標準應照
    原定數額提高一百倍折算，是被告此行為時之易科罰金折算
    標準，配合現行法規所定貨幣單位折算新臺幣條例第二條規
    定，應以銀元一百元至三百元即新臺幣三百元至九百元折算
    一日。惟被告行為後，刑法第四十一條先後九十四年二月二
    日修正公布，九十五年七月一日施行，及於九十八年一月二
    十一日修正公布，九十八年九月一日施行，與九十八年十二
    月三十日修正公布。該三次修正後規定，易科罰金之金額，
    均提高為以新臺幣一千元、二千元、三千元折算一日，雖九
    十八年一月二十一日、九十八年十二月三十日二次修正，均
    增列得以提供社會勞動六小時折算一日，易服社會勞動之規
    定，但因刑法施行法第三條之二、之三分別規定，刑法第四
    十一條規定，於九十八年九月一日、九十八年十二月十五日
    之刑法修正施行前已裁判確定之處罰，未執行或執行未完畢
    者，亦適用之。經比較，以修正前之易科罰金折算標準較有
    利於被告，仍應依刑法第二條第一項前段規定，適用有利於
    被告之修正前規定以為易科罰金之折算標準。
五、被告前開事實欄一、(一)犯罪時間均係於九十六年四月二十四
    日以前，且合於減刑條件，應依中華民國九十六年罪犯減刑
    條例第二條第一項第三款，各減刑如主文所示，復依前述比
    較後結果，均諭知易科罰金之折算標準，且與事實欄一、(二)
    所示犯行（共計六罪）定其應執行，以資儆懲。另關於數罪
    併罰，其中部分之裁判易刑標準係依舊法諭知，另部分依新
    法諭知，合併定刑後之易刑標準，應依刑法第二條之規定，
    擇有利於受刑人之折算標準適用之（最高法院八十六年度臺
    非字第八七號判決意旨參照），本件定應執行刑後之易科罰
    金折算標準，應以九十四年二月二日修正公布前規定諭知之
    ，附此敘明。
據上論斷，依刑事訴訟法第二百七十三條之一第一項、第二百九
十九條第一項前段，稅捐稽徵法第四十七條第一項第一款、第四
十一條，刑法第二條第一項、第十一條前段、第二百十六條、第
二百十五條，九十四年二月二日修正公布前刑法第五十六條、第
五十一條第五款、第四十一條第一項前段、第二項，刑法施行法
第一條之一，罰金罰鍰提高標準條例第二條（現已廢止），現行
法規所定貨幣單位折算新臺幣條例第二條，中華民國九十六年罪
犯減刑條例第二條第一項第三款、第七條、第九條、第十條第一
項，判決如主文。
本案經檢察官楊婉鈺到庭執行職務。
中    華    民    國    100    年    9    月    19    日
                    刑事第一庭        法  官  姚念慈
以上正本證明與原本無異。
如不服本判決，應於判決送達後十日內，檢具繕本向本院提出上
訴狀上訴於臺灣高等法院。
                                      書記官  劉芸珊
中    華    民    國    100    年    9    月    19    日
附錄本案論罪科刑法條全文：
稅捐稽徵稅捐稽徵法第四十七條
本法關於納稅義務人、扣繳義務人及代徵人應處徒刑之規定，於
下列之人適用之：
一、公司法規定之公司負責人。
二、民法或其他法律規定對外代表法人之董事或理事。
三、商業登記法規定之商業負責人。
四、其他非法人團體之代表人或管理人。
前項規定之人與實際負責業務之人不同時，以實際負責業務之人
為準。
稅捐稽徵法第四十一條
納稅義務人以詐術或其他不正當方法逃漏稅捐者，處五年以下有
期徒刑、拘役或科或併科新臺幣六萬元以下罰金。
刑法第二百十五條
從事業務之人，明知為不實之事項，而登載於其業務上作成之文
書，足以生損害於公眾或他人者，處三年以下有期徒刑、拘役或
五百元以下罰金。
刑法第二百十六條
行使第二百十條至第二百十五條之文書者，依偽造、變造文書或
登載不實事項或使登載不實事項之規定處斷。